【裁判字號】    91,訴,2287
【裁判日期】    920306
【裁判案由】    殺人未遂等
【裁判全文】
臺灣臺中地方法院刑事判決                        九十一年度訴字第二二八七號
    公  訴  人  臺灣臺中地方法院檢察署檢察官
    被      告  乙○○
    指定辯護人  本院公設辯護人  丙○○
右列被告因殺人未遂等案件，經檢察官提起公訴（九十一年度偵字第一七四六八號）
，本院判決如左：
    主  文
乙○○放火燒燬現供人使用之住宅未遂，累犯，處有期徒刑年月；又傷害人之身
體，累犯，處有期徒刑伍月。應執行有期徒刑年陸月。
    事  實
一、乙○○於民國八十四年間曾因煙毒案件，經本院判處有期徒刑三年三月，於同年
    八月二十三日確定，於八十七年十一月十三日假釋期滿執行完畢；復於九十年間
    因恐嚇案件，經本院判處有期徒刑三月，於九十一年二月二十七日執行完畢，仍
    不知悔改。其係甲○○大哥何宗杰之妻舅，因平日經濟困窘，屢向家人及何宗杰
    求援，致造成家人及何宗杰不堪其擾而躲避乙○○，乙○○因此心生不滿，竟基
    於燒燬現供人使用之住宅之故意，於九十一年八月七日凌晨某時，先在其臺中市
    ○○街一０四號住處，自其所騎乘之機車油箱內將汽油抽出，裝入三只米酒罐玻
    璃空瓶內，再以布條塞住瓶口作為引信，而製作完成「汽油瓶」之易燃物三枚。
    復於同日凌晨二時三十分許，將該三瓶「汽油瓶」攜至甲○○位於臺中市○○街
    七巷十號之住宅前，以自備之打火機一只陸續點燃「汽油瓶」上之布條，並逐一
    將「汽油瓶」投擲至甲○○住宅一樓之圍牆內的小庭院，此際，甲○○正在該處
    三樓就寢，聽聞樓下有一聲爆炸聲，即自三樓開窗往下查看，發覺一樓已起火，
    並見及乙○○其住處圍牆前準備再投擲「汽油瓶」，甲○○立刻出言喝止乙○○
    ，乙○○不聽制止，仍繼續向甲○○住宅投擲已點燃之第二枚「汽油瓶」，甲○
    ○即趕緊衝下樓欲制止乙○○，乙○○再於此時投擲第三瓶「汽油瓶」，但該瓶
    因投擲到圍牆鐵欄桿而反彈回乙○○腳下。乙○○見其投擲之「汽油瓶」已起火
    獨立燃燒後即逃離現場，火勢則經甲○○及時撲滅，始未造成人員傷亡，惟仍導
    致該住宅一樓庭院內北側窗戶下方磁磚地板面不規則面狀燒損燻嚴重，往北側窗
    戶吊掛之衣物燒損，停放於庭院之車牌號碼ＲＬ９─９２７號機車車體坐墊與儀
    表板等物品燒損。甲○○於報案並接受警察詢問後，於同日上午六時三十分許，
    騎機車行經臺中市○○○路與東興路口時，適巧遇見乙○○亦騎車行經該處，甲
    ○○即手持棒球棍質問乙○○有關放火之事，二人因而發生口角，乙○○見狀，
    竟另行基於普通傷害之故意，脫下安全帽，持之毆打甲○○，甲○○即以棒球棒
    反擊，後甲○○跌倒在地，乙○○即自其所騎乘之機車行李箱內取出西瓜刀一把
    ，再持以砍傷甲○○之左小腿及右上臂，致甲○○受有左小腿約四公分之深裂傷
    、右上臂約四公分之深裂傷，乙○○則於行兇後逃逸，並將西瓜刀丟棄於中彰大
    橋橋下。嗣於九十一年九月四日十時許，警察在臺中縣大肚鄉○○村○○路○段
    四六號持拘票將乙○○拘提到案。
二、案經甲○○告訴及臺中市警察局移請臺灣臺中地方法院檢察署檢察官偵查起訴。
    理  由
一、訊據被告乙○○對其於右揭時地以製作「汽油瓶」之易燃物三枚並持之向證人甲
    ○○之住處投擲放火，及以安全帽、西瓜刀傷害告訴人甲○○之事，業於警詢、
    偵查及本院審理時供認不諱，惟辯稱：伊有重大精神疾病，平日會幻想、幻聽，
    伊當天頭腦不清楚，才會至甲○○住處丟擲汽油瓶，又有關傷害部分，是甲○○
    先拿棒球棍問伊有關放火的事情，並用棒球棒打伊，伊骨頭有裂開，並想要逃跑
    ，但甲○○不讓伊跑，剛好摩托車被甲○○踢倒在地上，行李箱蓋打開，看到裡
    面有西瓜刀，就拿出西瓜刀，將甲○○的左小腿及右手臂砍傷云云。惟查：
（一）證人甲○○於本院九十一年十月二十四日審理時具結證稱：「（九十一年八月
      七日凌晨之情形）當天凌晨二點三十分左右，我在臺中市○區○○街七巷十號
      住處三樓臥房，聽到一樓騎樓有類似爆炸聲，我就馬上起來自三樓臥房窗戶往
      下看，看到乙○○在樓下往我住處一樓丟汽油瓶，當時樓下已經起火，我當時
      有叫乙○○的名字，問他做什麼，乙○○沒有回答，他右再點燃一顆汽油瓶，
      再往我家樓下丟，丟完之後他又點第三顆，我就往樓下衝，我看到他丟二顆，
      到一樓時我看到乙○○所在位置起火，但為何起火我不清楚。我到一樓之後就
      開始滅火，當時乙○○已經跑掉了。」等語，核其證詞與被告之供述一致，足
      認被告之上開自白與事實相符。再者被告丟擲「汽油瓶」之落點係在證人甲○
      ○住宅內外大門之間的小庭院，其牆壁、住宅窗戶、庭院地板磁磚均有燃燒痕
      跡，且窗框、窗戶玻璃、窗框上吊掛之衣物、車牌號碼ＲＬ９─９２７號機車
      坐墊與儀表板等物已遭燒燬，有臺中市消防局火災原因調查報告書及照片十四
      幀在卷可稽，足證被告確有放火燒燬上開住宅之故意無誤。且被告之放火行為
      ，已使該供人居住之住宅獨立燃燒，但尚未達於破壞其主要效用之程度，故被
      告之犯火行為，係屬未遂，亦可認定。
（二）證人甲○○於本院九十一年十月二十四日審理時具結證稱：「（九十一年八月
      七日上午六點三十分左右之情形？）滅火之後我有去消防隊及公益派出所報案
      ，做完筆錄之後約六點三十分，我騎機車經過東興路與五權西路口，在等紅綠
      燈時遇到騎機車的乙○○，我就叫乙○○的名字，乙○○就從機車上下來，拿
      鑰匙打開行李箱，我也從我機車上拿出棒球棍，問他為何要到我家放火，我要
      他跟我去派出所，乙○○沒有講話，就脫下安全帽打我，並說這是他跟我哥哥
      何宗杰的事情，我就拿棒球棍打他，兩人就互毆，後來我被乙○○推倒在地上
      ，球棒也掉在地上，乙○○就到他機車行李箱拿出西瓜刀追我，我就跑到馬路
      對面，乙○○追過來，因我跌倒，乙○○就用西瓜刀砍我時，我用右手臂去擋
      ，乙○○又砍我的我左小腳，乙○○砍我二刀之後就離開，我就到醫院就醫。
      」、「（對你在偵查中所述有何意見？）沒有意見，乙○○應該是先砍我的腳
      ，再砍到我的右手臂，受傷過程在偵查中所述比較正確。」等語，經與被告對
      質詰問後，證人甲○○仍堅稱：「我與乙○○對峙時是我先拿出棒球棍，但是
      因乙○○先拿安全帽打我，兩人才發生互毆。」等語，本院審酌證人甲○○對
      被告傷害經過，除就先砍腳部再砍右臂此點因時隔數月，記憶淡忘而陳述有所
      出入外，其餘部分與警詢及偵查時之陳述互核相同，而被告對該有出入之部分
      ，亦無意見，足見證人甲○○之證詞，當可採信。故被告辯稱：是甲○○先拿
      球棒打伊，伊才不得以以安全帽及西瓜刀反擊云云，即與事實不符。又依證人
      甲○○所述，被告持西瓜刀傷害時，證人甲○○已跌倒在地，此時並無不法侵
      害存在，被告之行為亦與正當防衛之要件不符。
（三）被告雖辯稱：伊於行為當時，患有精神疾病云云，惟本院將被告送中國醫藥學
      院附設醫院鑑定其於犯案時之精神狀態，經鑑定結果：被告在鑑定過程中，對
      其過去行為及本次犯行多避重就輕，於多處關鍵處多以「不記得」、「不確定
      」回應，但經反覆澄清，仍可無誤回答，整體評估，被告雖有憂鬱自殺及精神
      病病史，但其犯案之時，並未受上述症狀干擾，且其攻擊對象，並非無關或妄
      想對象，而為要求金錢未果之對象，其犯行應與使用酒精而影響其衝動控制關
      連較大，經鑑定未達精神耗弱或心神喪失標準等情，有該醫院九十二年一月二
      十日院精字第九二０一０二六一號函及其所附之精神鑑定報告書各一份附於本
      院卷可稽。參酌被告於偵查及本院審理時，對其犯罪之經過均能詳細說明，且
      前後並無矛盾出入之處，對證人甲○○之部分證詞亦可加以辯駁，且觀察其開
      庭精神時之精神狀態，並無注意力無法集中或言詞煥散之情，其對本院訊問各
      點均可切題回答，話量適中，是以被告僅就其投擲「汽油瓶」之原因為何此點
      ，辯稱：伊不知道，當天頭腦不清楚云云，應屬避重就輕之詞，不足採信，本
      院認中國醫藥學院附設醫院鑑定結果應屬可採，被告並無心神喪失或精神耗弱
      之情，足堪認定。
（四）按刑法上所謂爆裂物係指有爆裂性且有破壞力，可於瞬間將人或物殺傷或毀損
      者而言，而中央主管機關─內政部依槍砲彈藥刀械管制條例第四條第三項規定
      ，於八十六年十一月二十四日以（八六）內警字第八六七０六八三號所公告之
      「各類槍砲、彈藥主要組成零件種類」所公告爆裂物組成零件為：火藥、炸藥
      、雷管、制式導火索等零件，亦係指有瞬間爆發性之物品，始足當之。是以若
      僅以空瓶裝填汽油，其本體既不能獨立燃燒，汽油本體亦無類似炸藥、棉花藥
      、雷汞之爆發性，自與爆裂物之要件不符，故僅以米酒瓶再以布條填塞瓶口充
      作引火條所製成之「汽油瓶」，其目的是在點火拋擲撞擊後，使玻璃瓶破碎，
      致汽油散逸，並引起揮發性燃燒，其情形實與一般潑灑汽油後再點火無異，故
      本院認其非屬槍砲彈藥刀械管制條例之彈藥，併予敘明。
    綜上，本案事證明確，被告放火燒燬現供人使用之住宅及傷害等犯行，洵堪認定
    。
二、核被告所為，係犯刑法第一百七十三條第三項、第一項之放火燒燬現供人使用之
    住宅未遂罪及刑法第二百七十七條第一項之傷害罪。被告已著手於放火燒燬現供
    人使用住宅行為之實行而未達喪失建築物效用之程度，為未遂犯，應依刑法第二
    十六條之規定減輕其刑。被告所犯放火燒燬現供人使用住宅之行為與持西瓜刀砍
    傷證人甲○○之行為，犯意各別，行為互異，應予分論併罰。被告曾於八十四年
    間曾因煙毒案件，經本院判處有期徒刑三年三月，於同年八月二十三日確定，於
    八十七年十一月十三日假釋期滿執行完畢；復於九十年間因恐嚇案件，經本院判
    處有期徒刑三月，於九十一年二月二十七日執行完畢之事實，有臺灣高等法院被
    告全國前案紀錄表、臺灣臺中地方法院檢察署刑案資料查註紀錄表各一份在卷可
    稽，其受有期徒刑之執行完畢後，五年以內再犯本件有期徒刑以上之二罪，均為
    累犯，各應依刑法第四十七條規定加重其刑。爰審酌被告所為足以影響證人甲○
    ○之住家安寧，並危害社會安全，其後並傷害證人甲○○，其行為惡性非輕，惟
    念及其因罹患精神疾病，且本案並未造成人員之傷害，亦無延燒至鄰近住戶，被
    告犯後大致坦承犯行，態度良好，於本院審理時亦當對庭對證人甲○○道歉等一
    切情狀，分別量處如主文所示之刑，並合併定其應執行刑。被告持以傷害之安全
    帽、西瓜刀未據扣案，且形體不明，為免日後執行困難，爰不宣告沒收，併予敘
    明。
三、公訴意旨略以：被告基於能預見居住於該住宅中之人將因而葬身火窟，但仍決意
    為之之殺人犯意，對證人甲○○上開住處投擲「汽油瓶」之行為，另涉犯刑法第
    二百七十一條第二項、第一項之殺人未遂罪。公訴人認被告有殺人之故意，係以
    被告於明知屋內有人之情形下，仍於深夜睡眠時段，投擲「汽油瓶」欲燒燬上開
    住宅，且其所投擲之位置係一樓大門圍牆內側之重要逃生出入口，其對於屋內之
    人有因其放火行為而葬身火窟之危險，顯然已有認知，竟仍不顧告訴人之嚇阻而
    決意為之，足認其有殺人之犯意為其起訴依據。惟被告堅決否認有殺人之故意，
    辯稱：伊當天頭腦不清楚，不知為何會投擲「汽油瓶」，但伊沒有殺人之故意等
    語。經查，被告丟擲「汽油瓶」之落點係在證人甲○○住宅內外大門之間的小庭
    院，其牆壁、住宅窗戶、庭院地板磁磚均有燃燒痕跡，且窗框、窗戶玻璃、窗框
    上吊掛之衣物、車牌號碼ＲＬ９─９２７號機車坐墊與儀表板等物遭燒燬等情，
    有如前述，是證人甲○○住宅之受損情形尚非嚴重，依現場照片觀之，其之出入
    門戶亦未受損，且無燻黑燒損之痕跡（見偵查卷第六八、六九頁編號二、三之照
    片），是以該住宅之居住人並不會有因無逃生出入口致葬身火窟之危險。又被告
    投擲之「汽油瓶」，其引發之火勢不大，僅一樓部分之牆壁、庭院磁磚、及窗戶
    受損，證人甲○○發現後立即持水桶將救火，消防人員趕至時，火勢已撲滅（見
    偵查卷第五十頁），是以該火勢亦無發生使人死亡結果之可能。再者，證人甲○
    ○於本院九十一年十月二十四日審理時證稱：伊與被告之間並無仇恨，可能因被
    告找不到伊哥哥，才會找伊等語，亦可見被告與證人甲○○並無任何怨隙，其並
    無致證人甲○○或其家人於死地之動機及必要性。故綜合上述各情，被告僅係因
    與證人甲○○之哥哥存有誤會，因無法尋及而藉投擲「汽油瓶」發洩情緒，其雖
    涉犯放火燒燬現供人使用之住宅未遂罪，但尚難認其有殺人之不確定故意。此外
    ，復查無其他積極證據，足資證明被告就此部分有公訴人所指之殺人未遂犯行，
    本案原應為無罪之諭知，惟依公訴意旨，認此部分與前開起訴經判決有罪之放火
    燒燬現供人居住住宅部分，具有想像競合犯之裁判上一罪關係，依審判不可分原
    則，爰不另為無罪之諭知。
據上論斷，應依刑事訴訟法第二百九十九條第一項前段，刑法第一百七十三條第一項
、第三項、第二百七十七條第一項、第四十七條、第五十一條第五款，罰金罰鍰提高
標準條例第一條前段，判決如主文。
本案經檢察官洪淑姿到庭執行職務
中      華      民      國      九十二      年    三    月      六      日
                                臺灣臺中地方法院刑事第四庭
                                        法  官  楊  真  明
右正本證明與原本無異。
如不服本判決，應於送達後十日內向本院提出上訴狀（須附繕本），上訴於臺灣高等
法院臺中分院。
                                        書記官
中      華      民      國      九十二      年    三    月      七      日
附錄本判決論罪科刑法條
中華民國刑法第一百七十三條第一項、第三項：
  放火燒燬現供人使用之住宅或現有人所在之建築物、礦坑、火車、電車或其他供水
  、陸、空公眾運輸之舟、車、航空機者，處無期徒刑或七年以上有期徒刑。
  第一項之未遂犯罰之。
中華民國刑法第二百七十七條第一項：
  傷害人之身體或健康者，處三年以下有期徒刑、拘役或一千元以下罰金。


司法院資訊處製作；財團法人民間司法改革基金會備份。
